【裁判字號】    86,易,3086
【裁判日期】    890127
【裁判案由】    竊盜等
【裁判全文】
臺灣臺南地方法院刑事判決                        八十六年度易字第三八六號
    公  訴  人  臺灣台南地方法院檢察署檢察官
    被      告  丙○○
    選任辯護人  許世烜
    被      告  乙○○
右列被告等因竊盜等案件，經檢察官提起公訴（八十六年度偵字第四六三三、六八七
九、六四九二號），本院判決如左：
    主  文
丙○○共同以強暴妨害人行使權利，處有期徒刑肆月；又竊盜，處有期徒刑參月。應
執行有期徒刑陸月。緩刑參年。
乙○○共同以強暴妨害人行使權利，處有期徒刑肆月，如易科罰金，以參佰元折算壹
日。
    事  實
一、丙○○係台南縣安定鄉中沙村沙崙二九號及二九之一號建物之所有權人，琮偉機
    械廠股份有限公司（下稱琮偉公司）則係該建物之承租人，琮偉公司因該建物租
    期已屆至，欲將尚放置在前開處所建物內之天車及電力設備搬離，而於民國八十
    六年三月四日下午琮偉公司派人將天車搬離之際，丙○○與其父親乙○○竟基於
    共同犯意之聯絡，以該天車係屬丙○○所有為由阻止琮偉公司拆遷，並在該建物
    門口堆放砂石及加裝一道新鎖，以此強暴之方法妨害琮偉公司搬遷之權利。另丙○○明知該廠房內之電力設備非屬其所有，竟意圖為自己不法之所有，於八十六
    年四月二十二日，委由不知情之鄭世雄、郭國揚駕駛ＴＬ－０四四九號自用小貨
    車至前開處所，竊取琮偉公司所有之電力設備等線路得手，適為琮偉公司廠長鄭
    龍達發現而報警處理。
二、案經琮偉公司訴請台灣台南地方法院檢察署檢察官偵查起訴。
    理  由
一、訊之被告丙○○、乙○○雖對渠等於前揭時、地有堆放砂石、安裝上新鎖及請人
    搬走電力設備之事實於偵審中坦承屬實，然均辯稱：係因租約到期故而行使留置
    權云云；被告乙○○另辯稱：依雙方廠房租賃契約書第七條之規定，天車應係廠
    房設備，即應屬丙○○所有，是乃阻止琮偉公司搬遷，其後嗣復加辯稱甚以為至
    少應有待法院判定該天車之所有權歸屬於誰後再決定告訴人是否有權搬遷云云，
    而被告丙○○又辯稱：該電力設備雖非伊所有，然伊係怕該電力設備遺失，乃請
    人前往搬遷云云。然查：
(一)前開事實，業據告訴人琮偉公司於偵審中指訴綦詳，而系爭建物大門確堆有大量
    石阻礙通路，門上加裝有鎖鏈之事實，復有現場拍攝之照片四張存卷可稽（詳見
    八十六年度偵字第四六三三偵卷第十三、十四頁）；又系爭電力設備等線路確已
    遭鄭世雄、郭國揚二人拆卸，有該二人出具之保管條附卷可憑，並有現場拍攝渠
    等二人上開駕駛至現場拆卸下之電力備等線路之照片七張可稽（參見八十六年度
    偵字第六四九二號偵查卷第四至六頁）；且依告訴人向原出租人漢元鋼鐵股份有
    限公司（下稱漢元公司，其後由被告丙○○繼受為出租人）承租系爭廠房之租賃
    契約書第七條之約定：「租賃期間內廠房之修繕一切由承租人負擔，但承租人得
    改造或造作廠內之設備，租賃屆滿後一切造作歸出租人所有承租人不得求償任何
    補償，但機械及水電設備不包括在內」，是契約書已明定「機械」及「水電設備
    」係屬承租人所有，有該契約書影本附卷足稽。
(二)又經本院調取本法院七十五年度執字第五一六八號拍賣抵押物執行事件，係因漢
    元公司向友聯產物保險股份有限公司借款，漢元公司以其所有之土地及廠房，向
    友聯產物保險股份有限公司設定抵押，嗣屆期借款未清償，經該公司向本法院聲
    請拍賣抵押物，經本法院執行處於七十五年五月二十四日查封原設定抵押之土地
    及廠房，嗣後復再查封增建部分之廠房（詳見該執行卷），經法院囑託梁瑞建師
    鑑定廠房部分，於七十五年七月，鑑定所有之廠房值三百八十多萬元，並有該天
    車二台之鑑定項目，且於該鑑定書上註明「現廠房正於整修中，聽說是承租人所
    為」，有該鑑定書附於該執行卷可查（詳見該執行卷第一０四頁），核與告訴人
    庭呈之其承租原漢元公司之整修前原版照片六張（告訴人以電腦複製該六張照片
    附卷可參）所拍攝之廠房情形相符；復參諸告訴人琮偉公司庭呈之統一發票記載
    ，其向大興發鐵工廠所購買之二十噸天車，價額即已高達一百五十一萬一千六百
    元，可知天車之價值非低，若漢元公司有購置安裝天車為造作該廠房之設備，則
    於鑑價時僅鑑定廠房值三百八十多萬元時漢元公司焉有不聲明異議之理？況法院
    拍賣公告亦僅就漢元公司之土地及廠房為拍賣（見該執行卷第一八五頁至第一八
    七頁），被告丙○○以八百五十一元標得亦僅係土地及廠房（見上卷第二一三頁
    至第二一五頁），則被告等所標得之物應非包括系爭天車。雖被告乙○○聲請傳
    喚之證人丁○○於本院訊問時證稱漢元公司原即設有天車，然其並沒有提出購買
    天車之發票及其他證據以實其說，尚難遽信為真。反之，告訴人確有於七十五年
    五月間向大興發鐵工廠購買天車安裝在系爭廠址，該天車嗣後確曾經檢查而變更
    噸數之事實，業據證人即大興發鐵工廠負責人陳松榮於本院審理時結證屬實，並
    有告訴人於本院提出之由大興發鐵工廠出具日期分別為七十五年三月、同年六月
    三十日及同年八月十六日之統一發票原本（影本附卷）三紙及固定式起重機檢驗
    結果證明書影本附卷可稽。參以被告乙○○係從事代書工作，並自其於八十五年
    四月，漢元公司將系爭土地及廠房出租於琮偉公司所訂立之廠房租賃契約書及切
    結書均係伊所書寫，切結書上並有其所蓋印章（卷附切結書可參），則訂立該租
    賃契約時，苟有系爭二台天車，因該天車價值昂貴，復得為動產擔保之標的，則
    焉有不在契約上載明之理？故被告乙○○對系爭天車係告訴人於承租後所自行購
    置之事實知之甚詳。
(三)雖被告乙○○復提出臺灣區機器工業同業公會出證明書，證明天車係工廠必需設
    備，而主張天車非告訴人所有，惟觀諸該證明書所述：「所謂天車是工廠必需設
    備，天車是備吊勾之必件吊動物品或立成品之用非生產機器而一種工廠設備無誤
    」，實難據為憑信，蓋因各工廠因生產物品之不同其所需設置機械亦各有不同，
    並非必然需有吊勾物品之天車，是該證明書所指天車是工廠必需設備並不可採，
    其次系爭租賃契約第七條但書係約定「機械及水電設備不包括在內」，故該租賃
    契約所謂「機械」既不限於具生產功能之機器，是上開證明書所述尚非足採為對
    被告等有利之證據，況縱使系爭廠房內除系爭天車之所有權歸屬，被告與告訴人
    之看法互異，然系爭電力設備屬告訴人所有已明定於契約內，則告訴人自有搬遷
    系爭電力設備之權利，實不容被告等推諉為不知。故系爭建物之租期已屆至，被
    告等在該廠房門口堆放砂石並加一新鎖，自已足認妨害告訴人搬遷之自由。
(四)另按不動產之出租人，就租賃契約所生之債權，對於承租人之物置於該不動產者
    ，有留置權。但禁止扣押之物，不在此限；前項情形，僅於已得請求之損害賠償
    ，及本期與以前未交之租金之限度，內得就留置物取償；此為民法第四百四十五
    條明文規定。查本件被告乙○○既自承：告訴人依依調解容給付十五年五月一日
    起至八十六年二月二十五日止之損害金，僅八十六年二月損害金四萬一千一百六
    十六元未支付等語（八十六年度偵字第四六三三號卷第四十六頁之八十六年四月
    三日偵訊筆錄參見）。惟查，琮偉公司確已支付遲延搬遷之損害金予被告乙○○
    ，有告訴人之代理人鄭龍達於偵查中庭呈之琮瑋公司自七十五年五月一日起至八
    十六年二月一日止所有支付租金之支票號碼及金額之明細表及琮偉公司以存證信
    函方式寄予被告丙○○之面額四萬一千六百六十六元支票影本及該存證信函及回
    證影本各一紙在卷可資佐證（同上偵卷第五十九頁參見），足證告訴人公司確係
    於月初時已支付八十六年二月份之損害金予被告丙○○無訛。故依前開民法有關
    出租人留置權之規定，縱被告有留置權亦僅得就告訴人公司自八十六年三月一日
    起至同年月四日止所為侵害之限度內，其所受之損失請求賠償，進而留置物以取
    償，然查系爭天車價值不菲，顯已超過被告等四日之租金損失，被告等以渠等就
    天車主張留置權等語置辯，係非法定權限範圍內，應非合法，自無從據此阻卻渠
    等為上開妨害自由行為之違法性。
(五)又被告丙○○業於本院訊問時自承其在廠房外堆放砂石並換新鎖係其父親即被告
    乙○○叫伊做的（本院八十八年三月二十五日訊問筆錄參見），足認被告二人有
    犯意之聯絡。本件被告等共同妨害告訴人搬遷之事證明確，渠等此部分犯行堪以
    認定。
二、次查：
(一)系爭電力設備為告訴人承租系爭廠房時所新裝設等情，業據證人即當時承辦告訴
    人公司水電設備之甲○○到庭結證屬實，並有告訴人庭呈有關渠公司於七十五年
    間委請佳田水電工程有限公司設計及裝配廠房內一切電氣施之估價單十三張、士
    林變壓器出廠試驗報告三張及購買有關電氣設備所收執之統一發票數紙存卷可考
    ；況依前揭租賃契約第七條但書已明白約定水電設備不歸出租人所有，而被告丙○○既稱並無誤認電力設備屬其所有，其自無須為免電力設備之遺失而派人取走
    ，被告丙○○既為系爭租賃物所有權之受讓人，依民法第四百二十五條，該租賃
    契約對被告丙○○仍繼續存在，被告丙○○即應受該約定之拘束，而被告丙○○
    對該約定知之甚詳，且於八十六年三月四日告訴人公司拆遷設備時亦在場，應可
    知告訴人之主張，倘被告丙○○果真認該電力設備放置在該廠內有遺失之虞，衡
    情應速通知告訴人公司速派人取走始符合常理，焉需大費周章自行僱人拆下保管
    ，豈非捨本逐末？是被告丙○○上開所辯，係有悖情理，委無可採。
(二)雖被告丙○○另陳稱：其父親乙○○於八十六年四月二十日已向漢元鋼鐵股份有
    限公司（下稱漢元公司）即原出租人之代表人丁○○洽商將漢元公司之電氣設備
    使用權及電桶開關線路等有關電氣之設備讓與伊，並提出漢元公司所書立之證明
    書以佐其說，而主張該電氣設備並非告訴人公司所有；另其又提出其於八十六年
    四月二十三日寄予善化警察分局港口出所之存證信函，欲證明其於拆該電力設備
    時主觀上認為該電力設備係屬漢元公司所有。惟查，該電氣設備不論伊始是否為
    原出租人漢元公司所有，漢元公司既早於七十五年四月間與告訴人琮偉公司特別
    約定於租期屆滿後，一切造作歸出租人所有，承租人不得求償任何補償，『但機
    械及水電設備不包括在內』乙節，由此可知電力設備於係屬承租人即告訴人公司
    所有，並非漢元公司所有，否則即毋需於契約特別為此排除之約定。故漢元公司
    將不屬於其所有之物讓與被告等之債權契約並不因此拘束告訴人公司對系爭電氣
    設備之處分權。又被告丙○○早於七十五年間經拍賣程序受讓系爭廠房，且告訴
    人租賃系爭廠房之租賃契約係其父親乙○○所書立，是其對契約有關電力設備所
    有權歸屬之內容理應知之甚詳，被告既未經告訴人許可，擅自拆除，其有不法所
    有之意圖甚明，其於告訴人報警被查獲後始諉為不知而寄發之存證信函及由無權
    處分系爭電力設備之丁○○處受讓系爭電力設備之契約，顯屬事後為圖卸責之方
    ，洵無可採。本件事證明確，被告丙○○竊盜犯行足堪認定。
三、核被告二人以強暴方式妨害告訴人公司行使搬遷之權利，所為係犯刑法第三百零
    四條第一項之罪。又被告丙○○意圖為自己不法之所有，而竊取他人之財物，所
    為係犯刑法第三百二十條第一項竊盜罪。被告丙○○利用鄭世雄、郭國揚二人為
    拆取電力設備，惟該二人並不知情，無犯罪之認識，被告應成立該竊盜罪之間接
    正犯。又被告二人就上開妨害自由犯行間，有犯意聯絡及行為分擔，均應論共同
    正犯。而被告丙○○所犯上開妨害自由罪及竊盜罪間，犯意各別，罪名互異，應
    分論併罰。爰審酌被告等各犯罪之動機、目的、手段、對告訴人公司財產及自由
    所生之危害、犯罪後態度等一切情狀，各量處如主文所示之刑，並就被告丙○○
    部分定其應執行之刑，及就被告乙○○判處有期徒刑部分諭知易科罰金之折算標
    準，以資懲儆。又被告丙○○前未曾受有期徒刑以上刑之宣告，有台灣台南地方
    法院檢察署刑案資料查註紀錄表在卷可憑，其經此教訓後，應知所警惕，信無再
    犯之虞，本院因認所宣告之刑以暫不執行為適當，併諭知緩刑三年，以勵自新。
據上論斷，應依刑事訴訟法第二百九十九條第一項前段，刑法第二十八條、第三百零
四條第一項、第三百二十條第一項、第四十一條、第五十一條第五款、第七十四條第
一款，罰金罰鍰提高標準條例第一條前段、第二條，判決如主文。
本案經檢察官吳勇輝到庭執行職務。
中    華    民    國      八十九    年      一        月      二十七    日
                              臺灣臺南地方法院刑事第二庭
                                      法  官  林   淑  婷
右正本證明與原本無異
如不服本判決應於送達後十日內向本院提出上訴狀
                                      書記官  董  挹  棻
中    華    民    國      八十九    年      二        月        十      日
附錄本案論罪科刑法條全文：
刑法第三百零四條第一項：以強暴、脅迫使人行無義務之事或妨害人行使權利者，處
                        三年以下有期徒刑、拘役或三百元以下罰金。
刑法第三百二十條第一項：意圖為自己或第三人不法之所有，而竊取他人之動產者，
                        為竊盜罪，處五年以下有期徒刑、拘役或五百元以下罰金
                        。


司法院資訊處製作；財團法人民間司法改革基金會備份。
